【裁判字號】    99,訴,1249
【裁判日期】    990614
【裁判案由】    損害賠償
【裁判全文】
臺灣臺北地方法院民事判決             99年度訴字第1249號
原      告  甲○○
被      告  乙○○
            丙○○
共      同
訴訟代理人  丁○○
上列當事人間返還不當得利事件，本院於中華民國99年5月31日
言詞辯論終結，判決如下：
    主      文
原告之訴及其假執行之聲請均駁回。
訴訟費用新台幣壹萬仟玖佰元由原告負擔。
    事實及理由
甲、程序方面：
    原告於99年4月21日以民事準備書狀一增列第一項聲明「請
    求調閱被告之報案內容與警察機關之偵查結果，以資證明被
    告二人確實觸犯刑法第10章169條誣告罪：意圖他人受刑事
    或懲戒處分，向該管公務員誣告者及刑法第27章第310條誹
    謗罪：意圖散布於眾，而指摘或傳述足以毀損他人名譽之事
    者。」（見本院卷第90頁）。然此部分之主張並非為請求本
    院判決之事項，而係為支持其有利主張之調查證據方法，經
    本院闡明後，原告於99年4月21日言詞辯論期日當庭撤回該
    項聲明（見本院卷第50頁）。詎料，原告於99年5月20日所
    提出之綜合辯論意旨狀一中，再次將前開主張列為訴之聲明
    ，原告復於99年5月31日言詞辯論期日表明，並未請求本院
    為此判決，僅為調查證據之聲請（見本院卷第197頁），自
    應認原告於起訴後，並無擴張此部分之請求，故本院亦無庸
    就此部分原告主張是否有理由為判決，合先敘明。
乙、實體方面：
一、原告主張：伊於民國98年12月2日於任教服務之淡水國中輔
    導處接獲信函1封，該信函之信封未署名寄件人且如一般公
    務或廣告函件，是伊於無隱私之辦公室環境中開啟與展閱信
    件內容。該信件內容係臺北市松山分局函知被告乙○○遭受
    網路及信件污損名譽之調查回函，該函原應僅由報案受理機
    關函寄報案人，而被告乙○○、丙○○卻將該函影本寄至伊
    工作場所，造成伊於開放之工作場所開展信件內容，致使伊
    同辦公室之同事可能發現該信函內容，並可能導致伊之同事
    誤認伊涉及乙○○之名譽污損行為。被告自承報案應至少2
    次以上，且報案內容確實直指伊即為涉案人，是被告初次報
    案時，尚可謂為提供警方偵查方向與線索，惟自被告初次報
    案後之偵查過程及結果，及被告第2次及後續報案，伊確實
    均未接受警察機關通知或傳喚，足證伊確非涉案關係人，而
    被告卻一再指稱伊即為涉案嫌疑人，確實已觸犯刑法誣告罪
    。又伊收受該信函後，曾致電松山分局以了解實際情況，然
    受限於偵查不公開原則，伊無法得之被告報案過程與偵查結
    果。丙○○明知伊並無涉案證據，仍企圖欲使用警察機關函
    件警告伊，確實有恐嚇伊之本意。又乙○○與伊曾有4年婚
    姻關係，豈不知伊目前住所住址，然被告卻刻意選擇將該信
    函寄送至伊工作場所，並特意指明伊兼任行政工作之單位，
    企圖指摘及散布足以詆毀伊名譽之意圖，昭然若揭。再者，
    自伊所收受信函之郵戳不明，無法判讀交寄郵局所屬地，由
    此可知被告等寄發該信函時，亦試圖規避其等住所所屬寄送
    郵局，亦足證被告意圖侵害原告權利。伊自收受信件至今，
    常因伊所受不白之冤而影響工作與學業之進度及品質，亦因
    該信函係在辦公室環境開展，因而感受到是否遭受同僚之非
    議而精神備受煎熬，爰請求被告連帶賠償伊接獲信件至今所
    承受之精神壓力與名譽損失。伊請求精神賠償之金額計算如
    下：1.伊目前年薪為新臺幣（下同）80餘萬元，以80萬元計
    ，至屆齡退休尚有15年，合計薪資收入為1,200萬元；2.伊
    退休金約有550餘萬元，以550萬元計；3.伊現有房屋資產約
    為1,600餘萬元，以1,600萬元計；4.伊與乙○○於婚姻期間
    之有形金錢支出為934萬元。並採經濟學之機會成本概念，
    伊之未來收入與現有未變現之資產即為隱含成本、為已結束
    之婚姻所付出之金錢即為外顯成本，上述之機會成本合計為
    4,284萬元，以4,200萬元計，以此成本作為對伊所觸犯之誣
    告罪與誹謗罪之損害基數。再以被告二人自伊與乙○○於97
    年9月協議離婚起至伊於98年12月收到被告寄發其報案覆函
    之威脅手段時間止，共計1年2月，每月30日計算，合計420
    日。因此換算被告對伊機會成本之計算與危害為每日10萬元
    ，是伊請求予以被告10倍之懲罰性賠償，合計100萬元，作
    為本件伊所受精神傷害與名譽損失之賠償。並聲明：(一)被告
    應賠償原告100萬元，並自起訴狀繕本送達翌日起至清償日
    止，按年利率5％計算之利息；(二)被告應於蘋果日報、聯合
    報、中國時報、自由時報等四大報刊登如準備書狀附件六之
    道歉啟事；(三)願供擔保，請准宣告假執行。
二、被告則以：丙○○因遭被告二人匿名誹謗信函騷擾，出於保
    護家人免受誹謗之困擾，及讓可能涉嫌之加害人心生顧忌，
    故曾將報案覆函寄予原告。然該信函內容概無提及原告姓名
    或與原告有關之內容，且收件人指定原告本人，並無向其他
    不特定之第三人寄發。而原告稱其於無隱私之辦公室中開啟
    及展開信件，顯見，該信函係由其個人掌握且親自拆閱，係
    置於原告實力支配下。再者，原告又據此誇大為「可能」導
    致其同僚發現該信函內容，並「可能」導致其同僚誤認為原
    告涉及對乙○○之誹謗行為，原告以片面推論之詞指摘被告
    涉犯誹謗罪。被告等既無散布於眾之行為，亦無指摘或傳述
    以及散布文字圖畫足以毀損原告名譽之事，是原告以誹謗罪
    對被告二人提告，自不成立，被告等自無損害賠償之責任。
    且被告根據所掌握之誹謗證據向警察機關報案及依法提供線
    索請求協助偵查，係公民行使維護權利之正當權利，並無不
    當；且被告二人亦尚未對原告提起刑事告訴，故原告援引刑
    法第169條對被告二人提起誣告罪之告訴，並不成立，被告
    自亦無損害賠償之責任。另乙○○自提請離婚之訴後，於96
    年10月赴大陸地區工作，期間陸續遭受誹謗信函攻擊，加害
    人透過電子郵件及郵寄信函方式，多次以臺灣新光醫院同仁
    、東昌里里民不同署名，或以乙○○之父母住處地址為寄件
    人，分別寄發誹謗名譽之黑函予乙○○原在台北服務單位之
    主管、大陸南京新任職單位之主管暨臺北總部之主管，攻擊
    內容以醜化個人能力、名譽及新任職單位用人不當為主。於
    97年獲准離婚後，97年12月間乙○○所任職單位之主管再度
    收到匿名誹謗信函。另自98年2月起，乙○○父母住處於深
    夜不斷接獲騷擾電話。嗣不知名之加害人於98年4、5月間及
    8、9月間，廣泛妨害乙○○及其家族親屬之名譽。加害人對
    乙○○家庭熟悉與掌握程度，絕非一般第三人或同事朋友所
    及，故加害人與乙○○關係非淺，加害人強烈報復之心昭然
    若揭，被告二人合理懷疑加害人即為原告。綜上所陳，原告
    之訴並無理由等語，資為抗辯，並聲明：原告之訴駁回。
三、兩造不爭執之事項：
（一）原告與李智峰曾為配偶，丙○○為李智峰之父。李智峰前
      對原告提出離婚訴訟，經士林地方法院96年度婚字第379
      號判決准兩造離婚。經原告上訴後，兩造於97年9月19日
      達成民事和解。並經原告撤回上訴後該案件確定。
（二）曾有不明人士以「東昌里里民」名義寄送郵件與東昌里之
      住戶，該郵件之內容詳如被證4號所載。
（三）李智峰因前開不明郵件之故，於99年1月8日寄送如被證3
      號之信件予松山分局之分局長。
（四）丙○○將松山分局函覆予被告乙○○之文件寄送致原告服
      務之淡水國中輔導處，由原告收受。
四、兩造之爭點及論述：
    按因故意或過失，不法侵害他人之權利者，負損害賠償責任
    。故意以背於善良風俗之方法，加損害於他人者亦同。民法
    第184條第1項定有明文。復按，不法侵害他人之身體、健康
    、名譽、自由、信用、隱私、貞操，或不法侵害其他人格法
    益而情節重大者，被害人雖非財產上之損害，亦得請求賠償
    相當之金額。其名譽被侵害者，並得請求回復名譽之適當處
    分。民法第195條第1項亦定有明文可參。本件原告主張被告
    等以誣告、誹謗方式侵害原告之名譽權，並依據侵權行為之
    法律關係訴請被告等給付如聲明所示之本息，及為回復原告
    之名譽，訴請被告登報道歉，為被告所否認，並以前開情詞
    置辯，則本件首應探究：本件被告是否有原告所稱之侵權行
    為，而應負擔損害賠償責任？經查：
（一）乙○○前以受網路及信件妨害名譽案件，委請丙○○向台
      北市政府警察局松山分局東社派出所報案。經台北市政府
      警察局松山分局於98年11月6日函覆乙○○：已將丙○○
      所提供信件送往內政部警政署刑事警察局印文類比對及網
      路公司查詢發信之IP申登人（發信人），此有北市警松分
      刑字第09831128600號在卷可稽（見本院卷第10頁）。另
      以未署名寄件者而將前開松山分局函覆予被告乙○○之文
      件寄送至原告服務之淡水國中輔導處並指明由由原告收受
      之信件，係由丙○○所寄送，除有寄件信封在卷足憑（見
      本院卷第9頁）外，復經乙○○當庭所自承。然查：
    1.被告因屢遭他人大量密集之網路文章及信件，惡意詆毀妨
      害個人暨全家名譽，此有被告所提出之匿名信件影本在卷
      可參（見本院卷第41至47頁），故被告提供證據及線索向
      台北市松山分局報案並求偵查，此部分應係為其個人行使
      受法律保障之法律追訴行為。殊不論被告於前開刑事偵查
      中有無向警察機關指訴渠等懷疑原告係可能涉及為散佈網
      路文章及信件之人，然原告自承並未受到刑事偵審之調查
      。顯見，原告之名譽並未因被告報案行為而受有任何損害
      ，自不得因被告向松山分局報案並請求協助偵查事宜，認
      定被告有意圖令原告受刑事或懲戒處分，而有侵害原告名
      譽之行為。
    2.原告雖主張其於無隱私之辦公室環境中開啟及展閱信件，
      故被告寄送該信件會造成其名譽受損云云。然丙○○寄送
      該文件時，收件人指定予原告本人，並無向原告以外之第
      三人寄發，故除非原告不顧個人隱私自行將該函件交付予
      他人傳閱，否則他人知悉該信件內容之可能性甚低。況原
      告對於是否有其他同事知悉該郵件內容一事，自承其打開
      郵件時，雖然有辦公室人員在，但不知道大家有無看到信
      件內容（見本院99年4月21日言詞辯論筆錄，本院卷第49
      頁背面）。原告既親自開啟該信件，自應認原告自收受該
      信件後該信件均置於其己力支配之下，對於有無他人知悉
      信件之內容應知之甚詳，倘確實有原告之同事知悉該信件
      內容時，原告不可能不知，顯見僅片面揣測有遭他人知悉
      之虞，但實際上並無他人得知該信件之內容。
    3.況前開信件中所附之松山分局函覆文件中，並無提及原告
      名字或與原告有關內容，即便有原告其他同事知悉該文件
      內容時，亦無對原告之名譽或權利造成損害之可能。
（二）綜上所述，本件被告丙○○將松山分局函覆予被告乙○○
      之文件寄送致原告服務之淡水國中輔導處之行為，並未侵
      害原告權利。從而，原告依據侵權行為之法律關係，訴請
      被告賠償100萬元暨於報紙刊登道歉啟事，為無理由，應
      予駁回。原告受敗訴判決，其假執行之聲請即失所依據，
      應併予駁回。
五、因本件事證已臻明確，兩造其餘主張陳述及所提之證據，經
    本院斟酌後，認與判決結果不生影響，均毋庸再予論述，附
    此敘明。
六、訴訟費用負擔之依據：民事訴訟法第78條。
中    華    民    國    99    年     6    月    14    日
                  民事第六庭    法  官  黃柄縉
以上正本係照原本作成
如對本判決上訴，須於判決送達後20日內向本院提出上訴狀
中    華    民    國    99    年     6    月    14    日
                                書記官  洪仕萱

司法院資訊處製作；財團法人民間司法改革基金會備份。
